【裁判字號】    99,易,495
【裁判日期】    990629
【裁判案由】    詐欺
【裁判全文】
臺灣臺北地方法院刑事判決               99年度易字第495號
公  訴  人  臺灣臺北地方法院檢察署檢察官
被      告  丁○○
上列被告因詐欺案件，經檢察官提起公訴（99年度偵字第365號
、99年度偵字第523號）及移送併辦（臺灣臺北地方法院檢察署
99年度偵字第4867號），經本院合併審理，判決如下：
    主  文
丁○○幫助意圖為自己不法之所有，以詐術使人將本人之物交付
，處有期徒刑月，如易科罰金，以新臺幣壹仟元折算壹日。
    事  實
一、丁○○明知於金融機構開立存款帳戶並無積極資格之限制，
    是若將金融機構帳戶存摺、提款卡及密碼交付他人使用，可
    能因此供不法詐騙集團份子用以詐使他人匯入款項後，再加
    以提領運用，而能預見可能因此幫助他人從事詐欺取財犯罪
    ，仍不違其本意，基於幫助詐欺取財之不確定故意，於民國
    98年10月24日前不詳時間，在不詳地點，將其所有之中國信
    託商業銀行城中分行（下稱中國信託銀行城中分行）帳號00
    0000000000000號存款帳戶之金融卡、密碼，及臺北富邦商
    業銀行東門分行(下稱臺北富邦銀行東門分行）帳號0000000
    00000000號帳戶之金融卡、密碼，以不詳代價交付予某真實
    姓名年籍不詳之成年人做為犯罪工具。迨由該真實姓名年籍
    不詳之成年人所屬之詐欺集團成員，基於為自己不法所有之
    意圖，為下列犯行：
 (一) 於98年10月24日下午3時許，該詐騙集團成員偽冒花旗銀
    行人員名義，以電話0000000號致電甲○○，佯稱甲○○之女兒刷卡時造成12期分期亂碼，致每期需繳納新臺幣
    （以下同）1,090元，為消除亂碼，須至自動櫃員機操作消
    除等語，使甲○○陷於錯誤，在臺北縣中和市○○路○段142
    巷口萊爾富便利商店，依其指示於同日下午7時3分許，將其
    郵局內存款1萬6,774元轉匯至丁○○上開臺北富邦銀行東門
    分行帳戶。
 (二) 再於98年10月24日下午4時許，偽冒三民書局員工名義，以
    電話00-00000000號聯絡乙○○，並向乙○○佯稱：因網路
    訂購付款發生錯誤，須至提款機前操作始得更正等語，致乙○○陷於錯誤，分別依其指示於同日下午6時49分許、下午
    6時51分許，在南投縣草屯鎮○○街197號統一便利商店內提
    款機，匯款30,000元、2,000元，共計32,000元至丁○○上
    開中國信託銀行城中分行帳戶。
 (三) 又於98年10月24日下午6時許，偽冒三民書局員工名義，以
    電話000000000000號聯絡丙○○，並向丙○○誆稱其所購買
    物品付款有問題，須做取消動作等情，致丙○○不疑有他，
    在高雄縣旗山鎮○○路102號彰化商業銀行自動櫃員機，依
    其指示操作於同日下午6時47分許，將其彰化商業銀行帳戶
    內3,999元轉匯至丁○○上開臺北富邦銀行東門分行帳戶內
    。
 (四) 嗣因甲○○、丙○○、乙○○發覺受騙，而報警處理，始循
    線查悉上情。
二、案經臺北市政府警察局大安分局報告臺灣臺北地方法院檢察
    署檢察官偵查起訴，暨臺北市政府警察局中正第一分局報告
    臺灣臺北地方法院檢察署檢察官偵查後移送併辦。
    理  由
壹、證據能力部分：
    按被告以外之人於審判外之言詞或書面陳述，除法律有規定
    者外，不得作為證據，刑事訴訟法第159條第1項定有明文；
    另按被告以外之人於審判外之陳述，雖不符前4條之規定，
    而經當事人於審判程序同意作為證據，法院審酌該言詞陳述
    或書面陳述作成時之情況，認為適當者，亦得為證據；當事
    人、代理人或辯護人於法院調查證據時，知有第159條第1項
    不得為證據之情形，而未於言詞辯論終結前聲明異議者，視
    為有前項之同意；同法第159條之5規定甚明。本院據以認定
    被告丁○○犯罪事實之證據，部分屬於傳聞證據，然因公訴
    人及被告於本院言詞辯論終結前，均未對於證據能力聲明異
    議，視為同意上開證據具備證據能力；本院審酌該等傳聞證
    據作成之情況，並無違法或不當情事，因而認為適當，依刑
    事訴訟法第159條之5規定，該等傳聞證據，均具備證據能力
    而均得作為證據，合先敘明。
貳、實體部分：
一、訊據被告丁○○固坦承有開設上開中國信託銀行城中分行、
    臺北富邦銀行東門分行等帳戶之事實，惟矢口否認有何幫助
    詐欺取財之犯行，辯稱：伊是有正當工作，也不缺錢，沒有
    必要為了這個去做違法的事情，伊若有做不需要還去銀行辦
    理掛失，伊沒有將提款卡交給他人，伊是遺失的，當天伊係
    先去中國信託要辦理掛失，二張卡之密碼都是伊的生日，伊
    有將密碼用鉛筆註記在提款卡後面，伊覺得檢察官憑哪一點
    說伊將提款卡交給詐騙集團，伊並不缺錢花用，伊係廚師助
    理，伊姊姊幫伊開餐廳，每月給伊三萬元，一萬五幫伊付房
    租，等於每月領一萬五千元薪水，伊缺錢跟伊姊姊拿就好了
    ，是伊確實未將上開帳戶資料交給他人，並無幫助詐欺犯行
    云云。
二、經查：
 (一) 被告前確有申請上開中國信託銀行城中分行、臺北富邦銀行
    東門分行等帳戶，並均有領取上開帳戶之存摺、提款卡之事
    實，業據被告所自承，並有中國信託商業銀行股份有限公司
    98年11月23日函及所檢送帳號000000000000號開戶資料及歷
    史交易明細資料、中國信託銀行帳號000000000000號存摺封
    面影本、臺北富邦商業銀行股份有限公司東門分行98年11月
    3日函及所檢送帳號000000000000號開戶資料及歷史交易明
    細資料等件（見臺灣臺北地方法院檢察署《下稱臺北地檢署
    》99年度偵字第365號卷第28頁至第32頁、臺北地檢署99年
    度偵字第4867號卷第8頁至第11頁）在卷可佐，及扣案之中
    國信託銀行帳號000000000000號存摺一本（見臺北地檢署99
    年度偵字第365號偵查卷宗第41頁）附卷可憑。
 (二) 而上揭詐欺集團成員在取得上開帳戶資料後，即基於共同意
    圖為自己不法所有之犯意聯絡，為上開犯罪事實一、(一)、(二)
    、(三)之犯行等節，業據證人即被害人甲○○、丙○○、乙○○分別於警詢時證述綦詳（見臺北地檢署99年度偵字第365
    號卷第4頁至第5頁、臺北地檢署99年度偵字第4867號卷第18
    頁至第19頁、第24頁至第25頁），復有被害人乙○○98年10
    月24日中國信託銀行自動櫃員機轉帳交易明細二紙、被害人
    丙○○98年10月24日彰化銀行自動櫃員機轉帳交易明細一紙
    、被害人甲○○98年10月24日台新銀行自動櫃員機轉帳交易
    明細一紙等件（見臺北地檢署99年度偵字第365號卷第38頁
    、臺北地檢署99年度偵字第4867號卷第23頁、第31頁）在卷
    可憑，堪可採信。
 (三) 又被告否認知悉前開被害人甲○○、丙○○、乙○○受詐騙
    而將款項匯入其所有上開帳戶，辯稱伊上開帳戶提款卡係遺
    失云云，再核諸被告所供陳上開帳戶之存摺均尚在其持有中
    ，是可推知在前開被害人遭到詐騙匯款期間，被告前揭帳戶
    之提款卡均係在他人之持有中，且該他人亦知悉該等帳戶金
    融卡提款密碼。按遂行詐欺取財犯行之人，欲以他人帳戶供
    作被害人匯入款項之帳戶前，理應先取得該帳戶所有人之同
    意，而取得該帳戶之提款卡及提款密碼，否則該帳戶所有人
    若不同意第三人使用其帳戶，必定會掛失帳戶，被害人存入
    之款項亦將遭凍結無法提領，該帳戶所有人亦有可能於辦理
    補發提款卡，變更提款密碼後提領款項，而使得被害人所匯
    入之款項「是否順利提領」陷於不確定狀態，是以實行詐欺
    取財等正犯者之立場而言，即使擁有他人提款卡，並知悉提
    款密碼，倘未經帳戶所有人同意，亦不可能自行用以詐騙他
    人財物，因為帳戶所有人隨時得提領或至金融機構辦理掛失
    終止帳戶，則渠等精心設計之騙局，豈不白費，是本件前開
    帳戶之提款卡及提款密碼應係被告交付他人使用，殆無疑義
    。況金融存款帳戶提款卡、提款密碼等是個人極私密之物件
    ，衡情帳戶所有人都會收受妥適，他人不可能任意取得，更
    無從獲悉被告上開帳戶提款卡之提款密碼。
 (四) 至被告雖執前揭情詞置辯，惟查：
  1.被告於98年10月30日第一次接受員警詢問時係先辯稱：伊係
    在98年10月30日下午3時親自前往中國信託銀行櫃檯要辦理
    存摺補登，行員小姐問伊提款卡有無遺失，伊說伊不確定，
    是警察出現，伊才知道以帳戶被列為警示帳戶，伊曾遺失過
    皮包，裡面有金融卡，伊忘記何時遺失，但沒有遭竊過，伊
    係想說中國信託城中分行帳戶很久沒有補登，所以今天才去
    辦理補登云云（見臺北地檢署99年度偵字365號卷第8頁至第
    11頁）；再於同日第二次接受員警詢問時，改口辯稱：伊係
    於98年10月20日遺失金融卡，可能是掏錢時掉落，遺失的金
    融卡沒有密碼附在其中，伊係以出生年月日作為密碼，伊不
    知道拾獲金融卡之人為何可以知道密碼為伊之出生年月日云
    云（見臺北地檢署99年度偵字365號卷第12頁至第13頁）；
    又於99年1月14日檢察官訊問時，改口辯稱：伊中國信託城
    中分行帳戶之提款卡係於98年10月間在臺北市○○路的上班
    地點附近不見的，因為伊密碼係以出生年月日設定，伊忘記
    有無將密碼寫在卡片上，好像有用鉛筆寫在上面云云（見臺
    北地檢署99年度偵字365號卷第44頁至第45頁）；復又於本
    院審理中再改口辯稱：伊是有正當工作，也不缺錢，沒有必
    要為了這個去做違法的事情，伊若有做不需要還去銀行辦理
    掛失，伊沒有將提款卡交給他人，伊是遺失的，當天伊係先
    去中國信託要辦理掛失，二張卡之密碼都是伊的生日，伊有
    將密碼用鉛筆註記在提款卡後面，伊覺得檢察官憑哪一點說
    伊將提款卡交給詐騙集團，伊並不缺錢花用，伊係廚師助理
    ，伊姊姊幫伊開餐廳，每月給伊三萬元，一萬五幫伊付房租
    ，等於每月領一萬五千元薪水，伊缺錢跟伊姊姊拿就好了云
    云，是伊確實未將上開帳戶資料交給他人，並無幫助詐欺犯
    行云云（見本院卷第22頁反面、第32頁至第32頁反面），顯
    見，被告前後所辯，對於其上開帳戶之遺失時間、遺失之過
    程、是否有於提款卡上記載密碼，多有不一，已難採憑。
  2.況被告所辯其98年10月30日至中國信託銀行信義分行係要辦
    理提款卡掛失云云，然被告當日係至中國信託銀行信義分行
    辦理存摺補登業務乙情，業據證人即當日為被告辦理存摺補
    登業務之中國信託銀行信義分行行員連心茹於警詢中證稱：
    伊係於98年10月30日下午3時13分許，在伊任職之中國信託
    銀行信義分行內第12櫃檯，發現被告至本行辦理補登存摺業
    務，存摺被列為警示帳戶，核對其駕照，才確認係被告本人
    等語（見臺北地檢署99年度偵字第365號卷第6頁至第7頁）
    明確，被告所辯，顯屬不實。被告固於本院審理時，又辯稱
    伊係要辦裡存摺補登，也順便掛失提款卡云云，然經本院質
    之其何時發現提款卡遺失，而上開帳戶最後一次係何時使用
    ，被告復供承：係其當天要使用卡片才發現遺失，所以中午
    休息時間就去中國信託辦理掛失，伊中國信託帳戶在98年9
    月後就沒有使用云云，經本院再質以上開中國信託銀行城中
    分行帳戶既於98年9月後即未再使用，何需補登存摺，且甫
    發現提款卡遺失，理應盡快辦理掛失，何以反於此時又要辦
    理存摺補登，被告始又推稱：伊習慣是這個樣子，伊一、二
    個月會補登存摺，然核與常情不符，更與其前開於警詢時、
    偵查中檢察官訊問時所辯，顯不相符，衡屬臨訟卸責之詞，
    益見被告所辯：伊若有做不需要還去銀行辦理掛失，伊沒有
    將提款卡交給他人，伊是遺失的，當天伊係先去中國信託要
    辦理掛失云云，純屬子虛。
  3.再被告辯稱：上開帳戶二張提款卡之密碼都是伊的生日，伊
    有將密碼用鉛筆註記在提款卡後面云云，與其前開警詢時及
    偵查中檢察官訊問時所辯，顯有未符，已屬有疑，且經本院
    於審理時質以密碼係其生日，何需記載於提款卡上，且依提
    款卡之材質，如何以鉛筆記載，被告復推稱：因為提款卡有
    兩個密碼，一個是國外密碼、一個是國內密碼，伊有時會不
    清楚國外密碼，所以記不起來，就用鉛筆寫在上面，但伊是
    寫國內密碼，伊係寫在背面下角的地方，可以寫上去，只是
    不是很清楚云云，然查，被告既辯稱係不記得國外密碼，而
    國內密碼係其出生年月日，卻不於提款卡上記載國外密碼，
    反國內密碼，且既係為避免遺忘，卻又表示其實寫上去不是
    很清楚云云，顯見，被告上開所辯，核屬虛妄，礙難信取。
  4.至被告辯稱：伊覺得檢察官憑哪一點說伊將提款卡交給詐騙
    集團，伊並不缺錢花用，伊係廚師助理，伊姊姊幫伊開餐廳
    ，每月給伊三萬元，一萬五幫伊付房租，等於每月領一萬五
    千元薪水，伊缺錢跟伊姊姊拿就好了，是伊確實未將上開帳
    戶資料交給他人，並無幫助詐欺犯行云云，惟查，被告於本
    院審理時亦供陳：伊姊姊幫伊開的餐廳係於98年12月25日開
    幕，且伊因本案被之前餐廳老闆娘認為伊是壞人而叫伊離開
    云云，顯見，被告所辯其姊姊幫其開餐廳乙情，係於本案案
    發之後，核與本案無關，更無從以被告上開所辯之情由，即
    遽為有利被告之認定。
  5.而本件收取被告上開帳戶提款卡之成年人所屬之詐騙集團成
    員，經核係以提款卡跨行提款之方式將被害人甲○○、丙○○、乙○○匯入之款項提領一空，且依被告所供陳，其上開
    中國信託銀行城中分行、臺北富邦銀行東門分行等帳戶之存
    摺，仍在其持有中，顯見，該等詐騙集團成員獲悉被告上開
    帳戶提款卡之密碼，且深知帳戶所有人即被告不至提領上開
    款項，或至金融機構辦理掛失該等提款卡，顯見，該等提款
    卡、提款密碼，應係被告提供無訛。蓋由該詐欺集團成員將
    被告所開立之上開中國信託銀行城中分行、臺北富邦銀行東
    門分行帳戶提供予被害人甲○○、丙○○、乙○○匯入前開
    款項乙節觀之，足見詐欺集團成員確實有取得上開帳戶所有
    人即被告之同意，並取得該帳戶之提款卡及提款密碼而使用
    之，否則實難想像該詐欺集團願甘冒上開銀行帳戶之所有人
    即被告因不同意他人使用，而前往銀行辦理掛失提款卡、補
    發提款卡及變更密碼，並將被害人甲○○、丙○○、乙○○
    存入上開帳戶內之所有款項提領花用、凍結之風險，而不經
    被告同意，遽爾要求被害人甲○○、丙○○、乙○○匯入款
    項至上開帳戶之可能，故被告確實有以不詳代價，提供上開
    帳戶提款卡及密碼予該名成年人使用，而幫助該成年人所屬
    詐欺集團成員遂行詐欺取財犯行之行為，堪予認定。
 (五) 按刑法上之故意犯，可分為直接故意與不確定故意，所謂不
    確定故意即指行為人對於構成犯罪之事實，預見其發生而其
    發生並不違反其本意，刑法第13條第2項定有明文。次按，
    存款帳戶之存摺、提款卡，僅係供使用人作為存款、提款、
    匯款或轉帳之工具，一般人在正常情況下，均得自行向銀行
    申請開立存款帳戶，而領取帳戶存摺、提款卡使用，並無任
    何特定身分之限制；苟非意在將該存款帳戶作為犯罪之不法
    目的或掩飾真實身分，實無蒐集他人存款帳戶存摺、提款卡
    之必要。且近來以各種理由，撥打電話至一般民眾行動電話
    或住家，佯稱退稅、欠款、查詢帳戶、中獎，假冒網路購物
    賣家謊稱轉帳方式有問題，或如同本案謊稱帳戶遭盜用等方
    式詐欺取財之犯罪類型層出不窮，而該等犯罪，多數均利用
    人頭帳戶作為出入帳戶，已經媒體廣為披載，被告係成年且
    智力成熟之人，對此應知之甚詳，而竟仍將上開銀行之提款
    卡、提款密碼交付不詳人士使用，則其帳戶將被利用為犯詐
    欺取財罪之出入帳戶使用，當為被告所能預見，且其發生並
    未違反被告本意。從而，被告有將其所有之前揭中國信託銀
    行城中分行、臺北富邦銀行東門分行提款卡、提款密碼提供
    予詐欺集團成員之真實姓名年籍不詳之成年人使用，而有幫
    助該成年人利用其帳戶犯詐欺取財罪之不確定故意，至為明
    確，至於被告雖非實際領取上開詐欺所得，但仍無解於其幫
    助他人詐欺取財之罪責，自屬當然。此外，收受被告帳戶之
    提款卡及進而從事詐騙行為之人，雖均無證據顯示為成年人
    ，惟亦無證據顯示其為兒童或少年，爰依有利於被告之認定
    ，認為係成年人，附此敘明。
 (六) 綜上所述，本件事證明確，被告上開所辯，均為事後卸責之
    詞，不足採信，其犯行堪以認定，應依法論科。
三、按刑法上之幫助犯，係對於犯罪與正犯有共同之認識，而以
    幫助之意思，對於正犯資以助力，而未參與實施犯罪之行為
    者而言（最高法院75年度臺上字第1509號、88年度臺上字第
    1270號判決亦同此意旨）。是以，如未參與實施犯罪構成要
    件之行為，且係出於幫助之意思提供助力，即屬幫助犯，而
    非共同正犯。本件被告基於幫助之犯意，提供上開帳戶提款
    卡、提款密碼予真實姓名年籍不詳之成年人，該成年人所屬
    之詐欺集團成員利用被告之幫助，意圖為自己不法之所有，
    施用詐術使被害人甲○○、丙○○、乙○○陷於錯誤，因而
    分別匯款至被告所提供之上開中國信託銀行城中分行、臺北
    富邦銀行東門分行帳戶內，是被告所為係參與詐欺罪構成要
    件以外之行為，且在無證據證明被告係以正犯而非以幫助犯
    之犯意參與犯罪之情形下，應認其所為係幫助犯而非正犯行
    為。故核被告所為，係犯刑法第30條第1項前段、第339條第
    1項幫助詐欺取財罪。被告係以一提供上開帳戶提款卡、提
    款密碼之幫助詐欺取財行為，使詐欺集團成員得以詐騙被害
    人甲○○、丙○○、乙○○，致渠等陷於錯誤，因而交付財
    物，侵害被害人甲○○、丙○○、乙○○等3人之財產法益
    ，故係一行為觸犯數罪名，為想像競合犯，應依刑法第55條
    規定，從一重處斷。又被告係幫助他人犯上開詐欺取財罪，
    爰依刑法第30條第2項之規定，按正犯之刑減輕之。爰審酌
    被告在此不法份子犯案猖獗，利用帳戶掩飾、隱匿詐財贓款
    之事迭有所聞之際，竟仍提供銀行帳戶之存摺、提款卡及提
    款密碼供他人從事詐財行為，增加被害人事後追索、尋求救
    濟之困難，並使犯罪之追查趨於複雜，所為危害社會正常交
    易安全，且於犯後猶不知悔改，心存僥倖、飾詞卸責，未見
    悔意，兼衡被告之犯罪手段、智識程度、犯後態度非佳，被
    害人遭詐騙所受損害尚非甚微等一切情狀，量處如主文所示
    之刑，並諭知易科罰金之折算標準以示懲儆。至檢察官移送
    併辦部分（臺北地檢署99年度偵字第4867號），與本件業經
    公訴人提起公訴之犯罪事實，為裁判上一罪之關係，本院自
    得就檢察官上開移送併辦部分，於本案併為審理、判決，附
    此敘明。
據上論斷，應依刑事訴訟法第299條第1項前段，刑法第339條第
1項、第30條第1項前段、第2項、第55條、第41條第1項前段，刑
法施行法第1條之1，判決如主文。
本案經檢察官蔡偉逸到庭執行職務。
中    華    民    國    99    年    6    月    29     日
                    刑事第五庭  審判長法  官  黃程暉
                                      法  官  吳勇毅
                                      法  官  鄭昱仁
本件正本證明與原本無異。
如不服本判決應於收受送達後10日內向本院提出上訴書狀，並應
敘述具體理由；其未敘述上訴理由者，應於上訴期間屆滿後20日
內向本院補提理由書（均須按他造當事人之人數附繕本）「切勿
逕送上級法院」。告訴人或被害人如對於本判決不服者，應具備
理由請求檢察官上訴，其上訴期間之計算係以檢察官收受判決正
本之日期為準。
                                      書記官  宋德華
中    華    民    國    99    年    7     月    1     日
附錄本案論罪科刑法條：
中華民國刑法第339條
（普通詐欺罪）
意圖為自己或第三人不法之所有，以詐術使人將本人或第三人之
物交付者，處5年以下有期徒刑、拘役或科或併科1千元以下罰金
。
以前項方法得財產上不法之利益或使第三人得之者，亦同。
前二項之未遂犯罰之。

司法院資訊處製作；財團法人民間司法改革基金會備份。
